臺灣高等法院刑事判決
110年度上訴字第2797號
上  訴  人  
即  被  告  葉榮吉



            賴立娟




上  一  人
選任辯護人  詹基益律師
上列上訴人等因偽造文書案件，不服臺灣新北地方法院109年度
訴字第1248號，中華民國110年5月19日第一審判決（起訴案號：
臺灣新北地方檢察署109年度偵字第13662號），提起上訴，本院
判決如下：
    主  文
原判決撤銷。
葉榮吉共同犯使公務員登載不實罪，處拘役伍拾日，如易科罰金
，以新臺幣壹仟元折算壹日。緩刑貳年，並應於本判決確定之日
起壹年內向公庫支付新臺幣陸萬元。
賴立娟共同犯使公務員登載不實罪，處拘役伍拾日，如易科罰金
，以新臺幣壹仟元折算壹日。
    事  實
一、葉榮吉為久樘營造股份有限公司（下稱久樘公司）之負責人
    ，且以久樘公司名義出資購入力佑國際營造股份有限公司（
    址設新北市○○區○○路○段000號0樓，下稱力佑公司）之股份
    ，並約定借名登記在林俊宏（案發時持有力佑公司股份200
    萬股）名下，林俊宏亦概括授權葉榮吉代理其關於力佑公司
    所需用印之事，民國108年9月案發前，力佑公司之董事長為
    蔡志鎬，董事為林俊宏、江隆基、林昌炫。
二、賴立娟因案入監執行，於106年12月29日獲假釋出監，後蔡
    志鎬於107年7、8月間，同意將其所持有之力佑公司10％股份
    （即100萬股）讓與賴立娟，惟尚未過戶，葉榮吉及賴立娟
    均明知力佑公司已發行股份總數為普通股1,000萬股，葉榮
    吉上開所掌握之股份僅200萬股，又無其他股東受通知出席
    股東會，未過上開已發行股份總數之半數，力佑公司股東會
    無從憑此開會選舉董事、監察人，力佑公司實際上亦未於10
    8年10月3日10時許召開股東會改選董監事，且未曾於同日10
    時30分許召開董事會改選董事長，葉榮吉及賴立娟竟共同基
    於使公務員登載不實之犯意聯絡，先由不知情之邱世忠（另
    經檢察官為不起訴處分)應允出任力佑公司改選後之董事長
    ，並將其身分證、健保卡交與賴立娟，且授權賴立娟刻其印
    章，經賴立娟於108年10月1日（前次與本案無關之變更登記
    經通知未獲准）至同年月7日本案申請變更登記前之某時，
    在力佑公司上址（起訴書誤載為賴立娟之土城居處，應予更
    正），製作內容不實之：①108年10月3日上午10時，在力佑
    公司會議室召開股東會，出席代表已發行股份總數1,000萬
    股，出席率100％，主席為林俊宏、記錄為葉榮吉，改選董事
    為邱世忠、林俊宏、葉榮吉、監察人為江隆基，「權數通過
    」、「100%通過」等語之力佑公司股東會議事錄（下稱本案
    股東會議事錄）；②108年10月3日10時30分，在力佑公司會
    議室，出席人員為林俊宏、葉榮吉、邱世忠，主席為林俊宏
    ，記錄為葉榮吉，出席董事全體同意推選邱世忠為董事長，
    照案通過等語之力佑公司董事會議事錄（下稱本案董事會議
    事錄）；復由邱世忠於董事願任同意書（下稱本案董事願任
    同意書）簽名，並授權賴立娟蓋用其印章，再由葉榮吉在董
    事願任同意書上簽署葉榮吉、林俊宏之姓名，並將林俊宏、
    江隆基已概括授權使用之印章交由賴立娟，在本案股東會議
    事錄、本案董事會議事錄蓋用林俊宏、江隆基、葉榮吉之印
    章、在本案董事願任同意書蓋用林俊宏之印章、在力佑公司
    監察人願任同意書（下稱本案監察人願任同意書）立同意書
    人欄簽上江隆基所授權簽立之姓名，並蓋用江隆基印章後（
    葉榮吉及賴立娟所涉偽造文書部分，詳不另為無罪之諭知）
    ，連同邱世忠（起訴書誤載為邱世宗，逕予更正）、葉榮吉
    、林俊宏、江隆基身分證件影本，於同年月7日持該等文件
    向新北市政府辦理董事、監察人及董事長之變更登記，嗣經
    承辦人員形式審查後，以本案股東會議事錄所載當選權數「
    權數通過」、「100％通過」有誤及變更登記表所蓋負責人印
    章與申請書等文件不符，故請力佑公司補件，再經賴立娟於
    同年月18、25日，在新北市政府櫃檯，依旨更正補件後，持
    交新北市政府，使不知情之承辦公務員經書面形式上審查後
    ，於同年月28日，將力佑公司變更董事、董事長及監察人之
    不實事項登載於公司變更登記表，足生損害於蔡志鎬、力佑
    公司及新北市政府對於公司登記事項管理之正確性。
三、案經蔡志鎬訴請臺灣新北地方檢察署檢察官偵查起訴。
    理  由
一、證據能力：
　　本件認定事實所引用之卷證資料（包含人證、書證，詳下述
    及者），並無證據證明係公務員違背法定程序所取得，與本
    案亦有自然之關連性，公訴人、被告葉榮吉、賴立娟及其辯
    護人迄至本案言詞辯論終結，均已同意該等卷證之證據能力
    ，並未提出關於證據能力之聲明異議，本院認引為證據為適
    當，是依刑事訴訟法第159條之5之規定，下述認定事實所引
    用之傳聞證據方法均有證據能力。
二、認定事實：
　　上揭犯罪事實，業經被告葉榮吉於原審及本院準備程序時、
    被告賴立娟於本院審理時均坦承不諱（見原審審訴卷第178
    頁、訴字卷第122、460頁、本院卷第121、162頁筆錄），核
    與證人即告訴人蔡志鎬、證人漆興華於原審時、證人邱世忠
    於偵查中、證人林俊宏、江隆基於偵查及原審時之證述相符
    ，並有力佑公司登記案卷內之108年5月13日股東名冊、變更
    登記表（105年3月29日至108年11月1日）、章程、106年9月
    11日至108年8月16日、26日相關股東臨時會議事錄、本案股
    東會議事錄、107年9月2日、10月8日董事會議事錄、本案董
    事會議事錄、本案董事願任同意書、本案監察人願任同意書
    、新北市政府108年10月16日、24日通知補正函、108年10月
    28日准予變更登記函等資料在卷可查，足認被告2人前揭任
    意性自白與事實相符，應屬可信，被告賴立娟前此之所辯，
    並非屬實，是本案事證明確，被告2人犯行足堪認定，自均
    應依法論科。
三、論罪：
　㈠查被告2人行為後，刑法第214條規定雖經立法院修正，並由
    總統於108年12月25日以華總一義字第10800140641號令公布
    施行，於同年月27日生效，惟該項修正僅係依刑法施行法第
    1條之1第2項本文規定將罰金數額修正提高30倍，以增加法
    律明確性，並使刑法分則各罪罰金數額具內在邏輯一致性，
    罪刑並未實質修正，不生比較新舊法之問題，自應逕行適用
    修正後之現行刑法。
　㈡核被告2人所為，均係犯刑法第214條之使公務員登載不實罪
    。
　㈢被告2人就上開犯行，有犯意聯絡及行為分擔，應論以共同正
    犯。
　㈣公訴意旨另以：被告2人蓋用林俊宏、江隆基之印章、簽署林
    俊宏、江隆基之姓名於本案股東會議事錄、本案董事會議事
    錄、本案董事願任同意書、本案監察人願任同意書，並持向
    新北市政府行使之行為，亦涉犯刑法第216條、第210條之行
    使偽造私文書罪嫌。惟查，林俊宏、江隆基自始即概括授權
    葉榮吉代理渠等關於力佑公司所需用印、簽名之事（見原審
    訴字卷第360至380頁筆錄、他字卷第390至391頁授權委託用
    印書），被告2人主觀上應均認係在林俊宏、江隆基上開授
    權之範圍內而為，難認有何冒用林俊宏、江隆基名義以偽造
    私文書並持以行使之故意及行為，並不該當行使偽造私文書
    罪，惟因公訴意旨認被告2人此部分犯行與上開論罪科刑之
    事實，有想像競合犯之裁判上一罪關係，爰不另為無罪之諭
    知。　　
四、撤銷改判之理由及量刑、附條件緩刑：
　㈠原審認被告2人所為該當使公務員登載不實罪，與本院認定相
    同，此部分固無疑義，然而，①就被告葉榮吉部分，其罹患
    鼻咽癌第四期，自109年6月起即陸續接受化療、住院等療程
    （見本院卷第27頁診斷證明書），其於原審業已提及此一健
    康狀況（見原審訴字卷第464頁筆錄），但原審於量刑（生
    活狀況）及給予附帶保護管束、義務勞務條件之緩刑宣告時
    ，未特別予以斟酌，所為刑度輕重及緩刑條件種類之裁量自
    非允當；被告葉榮吉上訴指摘於此，請求從輕量刑、變更緩
    刑條件，為有理由。②就被告賴立娟部分，原審於量刑時，
    並未提及告訴人實係從地檢署甫偵查開始，便已遞狀聲請撤
    回本件告訴（見他字卷第163頁），足見告訴人提告後不久
    便已表明不再追究被告2人之意，並非如原判決所引係於原
    審審理中始撤回告訴，於論斷被告賴立娟行為所造成之損害
    及犯後態度（何時獲得告訴人諒解）上，原審所斟酌之量刑
    事實並不完整（對被告葉榮吉亦是如此），且被告賴立娟業
    已於本院承認全部犯罪、表達悔意，此部分量刑基礎事實已
    有變動，均屬對其有利之量刑因子，參酌其所稱只是想取回
    力佑公司經營權乙節，亦經原審及本院認定屬實，是被告賴
    立娟上訴時原否認犯罪，雖非可採，惟後已具狀認罪請求輕
    判，仍為上訴有理由。則原判決既有上開不當，自屬無可維
    持，應由本院予以撤銷改判。
　㈡爰審酌被告賴立娟原為力佑公司實際所有人，本案所為僅係
    在告訴人同意移轉股份之前提下，希望透過變更登記取回力
    佑公司之經營權，並非惡意危害公司權益，被告葉榮吉則為
    力佑公司股東，為有效運用力佑公司甲級牌照以對外承接建
    案，而配合被告賴立娟所為，2人參與程度相當，但仍損及
    公司登記事項之公信力；又被告葉榮吉犯後於原審即坦承犯
    行、被告賴立娟犯後雖一度否認犯行，但終能於本院坦認所
    為，2人均表達悔意，態度均尚可，又因力佑公司已恢復原
    本正確登記狀況，故而告訴人於本案偵查中即已表示不再追
    究而撤回告訴，於本院亦到庭陳稱對刑度均無意見（見他字
    卷第163頁撤回告訴狀、偵字卷第30至34頁撤回告訴狀及和
    解書、原審訴字卷第479至481頁撤回告訴狀、和解書、本院
    卷第125頁筆錄），足見其2人所為，對告訴人之權益及力佑
    公司之經營影響有限，兼衡其2人各自之素行，被告葉榮吉
    從事營造業，但現罹患重大疾病接受治療中之經濟與生活狀
    況，被告賴立娟從事營造業，與女兒同住之家庭經濟生活狀
    況等一切情狀，分別量處如主文第2項、第3項所示之刑，並
    均諭知易科罰金之折算標準。
　㈢本案股東會議事錄、本案董事會議事錄、本案董事願任同意
    書、本案監察人願任同意書，雖係被告2人為上開行為所用
    之物，惟業已交付新北市政府存查，非屬被告2人所有，復
    無其他應沒收之事由存在，自無從諭知沒收。
　㈣查被告葉榮吉前因偽造文書等案件，經臺灣高等法院臺中分
    院裁定定應執行有期徒刑3年1月確定，93年1月20日因縮短
    刑期假釋出監，94年3月24日縮刑期滿，假釋未經撤銷，迄
    今未曾因故意犯罪而受有期徒刑以上刑之宣告，有本院被告
    前案紀錄表在卷可查，審酌被告葉榮吉犯後於原審及本院始
    終坦承犯行、表達悔意，又於偵查中便經告訴人具狀撤回告
    訴而表明不再追究，參酌告訴人對是否給予其緩刑或何緩刑
    條件均無意見之表示（見本院卷第125頁筆錄），堪認被告
    葉榮吉經此偵、審教訓，應能知所警惕而無再犯之虞，本院
    認上開所宣告之刑以暫不執行為當，爰併諭知緩刑2年。又
    為使其知所警惕，併諭知其應於緩刑期內向公庫支付如主文
    第2項所示之金錢，以期能反省自新、避免再犯；倘其不履
    行上述負擔且情節重大，足認原宣告之緩刑難收其預期效果
    ，而有執行刑罰之必要者，依刑法第75條之1第1項第4款規
    定，得撤銷其緩刑宣告。
五、被告葉榮吉經本院合法傳喚，無正當理由不到庭，爰不待其
    陳述，為一造辯論判決。
據上論斷，應依刑事訴訟法第371條、第369條第1項前段、第364
條、第299條第1項前段，刑法第28條、第214條、第41條第1項前
段、第74條第1項第2款、第2項第4款，刑法施行法第1條之1第1
項，判決如主文。
本案經檢察官王江濱提起公訴，檢察官陳慧玲到庭執行職務。
中　　華　　民　　國　　110 　年　　11　　月　　23　　日
                    刑事第八庭  審判長法　官　陳世宗
                                      法　官　林呈樵
                                      法　官　吳勇毅
以上正本證明與原本無異。
被告二人均不得上訴。
檢察官如不服本判決，應於收受送達後20日內向本院提出上訴書
狀，惟須受刑事妥速審判法第9條限制。其未敘述上訴之理由者
，並得於提起上訴後20日內向本院補提理由書(均須按他造當事
人之人數附繕本)「切勿逕送上級法院」。
刑事妥速審判法第9條：
除前條情形外，第二審法院維持第一審所為無罪判決，提起上訴
之理由，以下列事項為限：
一、判決所適用之法令牴觸憲法。
二、判決違背司法院解釋。
三、判決違背判例。
刑事訴訟法第 377 條至第 379 條、第 393 條第 1 款之規定，
於前項案件之審理，不適用之。
                                      書記官  許家慧
中　　華　　民　　國　　110 　年　　11　　月　　24　　日
附錄：本案論罪科刑法條全文
中華民國刑法第214條
明知為不實之事項，而使公務員登載於職務上所掌之公文書，足
以生損害於公眾或他人者，處3年以下有期徒刑、拘役或1萬5千
元以下罰金。